【裁判字號】    90,判,1739
【裁判日期】    900928
【裁判案由】    新型專利舉發
【裁判全文】
最  高  行  政  法  院  判  決                    九十年度判字第一七三九號
    原      告  乙○○
                            送.
    被      告  經濟部智慧財產局（承受原經濟部中央標準局業務）
    代  表  人  陳明邦
右當事人間因新型專利舉發事件，原告不服行政院中華民國八十八年八月十一日台
八十八訴字第三○九一五號再訴願決定，提起行政訴訟。本院判決如左：
    主  文
原告之訴駁回。
訴訟費用由原告負擔。
    事  實
本件關係人黃成釗於民國八十二年九月二日以其「包裝塑膠袋之封口吊夾構造」，係
包括矩形底片及夾片，藉摺彎部相連一體成形封口夾，封口夾夾片與底片內緣分別具
有凸條與凹槽相間之波浪面，波浪面設二枚或二枚以上凸梢與配合之插孔，底片上緣
中央設同體凸出之掛鉤。使用時，以夾片摺疊於底片之上夾固包裝塑膠袋開口部固定
，以掛鉤吊掛展示包裝袋內商品等情，向被告申請新型專利，經編為第000000
00號審查、再審查，准予專利，於公告期滿審查確定後，發給新型第一○五五八九
號專利證書。嗣原告以本案有違專利法第九十七條、第九十八條第一項第一款及第二
項規定云云，檢具引證一包括：盡高實業有限公司與永一模具實業社八十二年二月間
簽訂模具訂購合約書影本三份、永一模具實業社八十二年三月二十五日開立之統一發
票影本、轉帳傳票影本，及引證二包括：轉帳傳票影本、抬頭為盡高實業有限公司之
估價單影本、萬祥實業社八十二年四月二十八日開立之統一發票影本、盡高實業有限
公司八十二年六月三十日開立之支票影本，對之提出舉發。經被告審查，為本案舉發
不成立之審定，發給八十七年十月十五日台專（判）○二○一六字第一三五○○五號
專利舉發審定書。原告不服，提起訴願、再訴願，均遭決定駁回，遂提起行政訴訟，
茲摘敘兩造訴辯意旨如次：
原告起訴意旨略謂：
一、按「稱新型者，謂對物品之形狀、構造或裝置之創作或改良」專利法第九十七條
    定有明文，而新型專利要件乃必須具產業上利用性、新穎性、進步性等三要件，
    又新型雖已滿足「產業利用性」之要件，該新型仍須具有新穎性、進步性始可取
    得專利，即無違同法第九十八條所規定之情事。又新穎性則無「申請前已見於刊
    物或已公開使用者。」，而進步性則無「新型係運用申請前既有之技術或知識，
    而為熟習該項技術者所能輕易完成且未能增進功效。」乃為專利法第九十八條第
    一項第一款與第二項所明文規定，此觀行政法院六十九年度判字第七十八號、六
    十九年度判字第二二六號、七十年度判字第九五二號判例等益明。
二、關於引證二為盡高實業有限公司委託萬祥實業社生產製品：八十二年四月轉帳傳
    票及估價單九紙正本均存於第00000000Ｎ○１舉發案中為被告所認同，
    萬祥實業社八十二年四月二十八日開立之發票乃繳交稅捐機關者，盡高實業有限
    公司八十二年六月三十日開立之支票乃為高雄市第三信用合作社存檔。
三、引證一、引證二皆為特定人間之私文書，無法確認其真實性乙事，然一般業者委
    託生產製品，即銷售於市場，實為不可否認之情事。
四、引證一合約書載為（滑套、螺栓頭、凸輪組、長套筒、底套、吊勾）與發票所載
    品名（吊勾、長套筒、滑套、螺栓頭）未盡相同，此乃為伸縮浴簾桿未組裝前之
    零件，業者皆無標示型號，況且本案乃針對「吊勾」所提出舉發案，其他品名（
    長套筒、滑套、螺栓頭）乃為佐證，被告以此為由，殊無道理。
五、引證二轉帳傳票所載品名（ABS套、耐隆）分別與估價單所載（ABS套筒、耐隆66
    、吊勾、ABS 套管）及引證二發票品名欄所載者（塑膠製品）均不相同，乃為業
    者簡略轉載，況本案係針對「吊勾」物品而言。
六、引證二轉帳傳票摘要欄所載「全利」二字與引證二支票所載受款人「萬祥實業社
    」不符，係由萬祥實業社生產物品，物品轉交盡高實業有限公司所委託「全利」
    組合，款項當然付與萬祥實業社者。
七、綜上所述，被舉發案在技術上之設計與各引證案相同，原理亦同，即申請前已見
    於刊物且已公開使用，乃係運用申請前既有之技術、知識，為熟習該項技術者所
    能輕易完成，且未增進功效，被舉發案難脫抄襲之嫌，顯已違反專利法第九十八
    條第一項第一款與第二項之規定，被告未依職責撤銷該被舉發案，實違反專利法
    之立法精神與旨意，請依法撤銷其不當取得之專利，以維專利制度等語。
被告答辯意旨略謂：
一、起訴理由指稱引證二中萬祥實業社開立之發票乃繳交稅捐機關，而盡高實業有限
    公司開立之支票存於高雄市第三信用合作社之情事，係於訴訟階段才提出之理由
    ，非被告原審究範疇，且無相關佐證資料，難確認其真實性。又原告於八十六年
    八月一日函稱該等正本存於另案，被告詳查後亦於原處分中敘明不予採信之理由
    併予陳明。
二、關於起訴理由指稱一般業者委託生產製品，即銷售於市場，實為不可否認之情事
    等云云；然查引證一之合約書、傳票皆為特定人間之私文書，不特定第三人無從
    知悉其內容，仍無法確認其真實性。
三、又查引證一中合約書與發票所載品名未盡相同，引證二中轉帳傳票、估價單上所
    載品名與發票所載者均不相同，其間又無型號可供比對，無法相互佐證。
四、另引證二之轉帳傳票摘要欄所載「全利」二字與支票所載受款人之「萬祥實業社
    」不符，難認具關連性，無法相互佐證。
五、綜上所述，被告原處分並無違法，請駁回原告之訴等語。
    理  由
按稱新型者，謂對物品之形狀、構造或裝置之創作或改良，為專利法第九十七條所規
定。又核准專利之新型，任何人認有違反專利法第九十七條至第九十九條規定，應撤
銷其新型專利權者，依同法第一百零五條準用第七十二條第一項規定，得附具證據向
專利專責機關舉發之；從而有無應撤銷新型專利權之情事，應依舉發人附具證據判斷
之。本件關係人黃成釗於民國八十二年九月二日以其「包裝塑膠袋之封口吊夾構造」
係包括矩形底片及夾片，藉摺彎部相連一體成形封口夾，封口夾夾片與底片內緣分別
具有凸條與凹槽相間之波浪面，波浪面設二枚或二枚以上凸梢與配合之插孔，底片上
緣中央設同體凸出之掛鉤。使用時，以夾片摺疊於底片之上夾固包裝塑膠袋開口部固
定，以掛鉤吊掛展示包裝袋內商品等情，向被告申請新型專利，經編為第00000
000號審查、再審查，准予專利，於公告期滿審查確定後，發給新型第一○五五八
九號專利證書。嗣原告以本案有違專利法第九十七條、第九十八條第一項第一款及第
二項規定云云，檢具引證一、二對之提出舉發。被告以引證一係盡高實業有限公司與
永一模具實業社分別於八十二年二月二日、八十二年二月十五日所簽訂模具訂購合約
書三份（正本存於第00000000N01 案中）、永一模具實業社於八十二年三月
二十五日開立之統一發票影本乙紙、盡高實業有限公司八十二年四月開立之轉帳傳票
（正本存於第00000000N01 案中）乙紙；引證二據稱係盡高實業有限公司委
託萬祥實業社生產塑膠製品之八十二年四月轉帳傳票乙紙（正本存於第000000
00N01案中）、估價單九紙（正本存於第00000000N01案中），萬祥實業社
八十二年四月二十八日開立之發票影本乙紙、盡高實業有限公司八十二年六月三十日
開立之支票影本乙紙。引證一之發票，及引證二之發票、支票皆為影本，不具證據能
力，而引證一之合約書、轉帳傳票，及引證二之轉帳傳票、估價單等皆為私文書，無
法確認其真實性，且引證一合約書所載品名與引證一發票所載品名未盡相同，其間又
無相同型號可供比對，引證二之轉帳傳票、估價單上所載品名與引證二之發票所載者
亦不相同，皆不具關連性，故引證一、二皆不具證據能力，而為舉發不成立之處分。
原告訴稱引證一之合約書所載品名與引證一之發票所載品名未盡相同，此乃為伸縮浴
簾桿未組裝前之零件，業者皆無標示型號所致；引證二之轉帳傳票所載品名分別與估
價單及發票上品名欄所載者不同，乃為業者簡略轉載，況本案乃針對吊勾所提出舉發
案，應無影響。且引證一、二皆為私文書，一般業者委託生產製品，即銷售於市場，
實不可否認其真正。況引證二中萬祥實業社開立之發票乃繳交稅捐機關，而盡高實業
有限公司開立之支票則存於高雄市第三信用合作社，應無不實云云。查引證一之發票
，及引證二之發票、支票均為影本；而引證一之合約書、轉帳傳票，及引證二之轉帳
傳票、估價單等皆為特定人間之私文書，不特定第三人無從知悉其內容，又無其他具
公信力之資料佐證，無法確認其真實性。且引證一合約書所載品名（滑套、螺栓頭、
凸輪組、長套筒、底套、吊勾）與引證一發票所載品名（吊勾、長套筒、滑套、螺栓
頭）未盡相同，復無型號足資比對；引證二之轉帳傳票所載品名（ABS 套、耐隆）分
別與估價單所載者（ABS套筒、耐隆66、吊勾、ABS套管）及引證二之發票品名欄所載
者（塑膠製品）均不相同，且引證二之轉帳傳票摘要欄所載「全利」二字，亦與引證
二支票所載受款人之「萬祥實業社」不符，難認其間具有關連性。原告雖稱引證二物
品，係由萬祥實業社生產，再轉交盡高實業有限公司所委託「全利」組合，款項付與
萬祥實業社，故轉帳傳票摘要欄進貨人與支票所載受款人不符等情，並未舉證以實其
說，不足採信。另主張引證二中之發票、支票已分別繳交稅捐機關與高雄市第三信用
合作社乙節，縱屬實在，惟該發票與支票金額不符，且無型號足資比對，業如前述，
尚難遽認引證案與本案為相同結構。引證資料無法證明本案有違專利法第九十七條、
第九十八條第一項第一款及第二項規定，被告所為本案舉發不成立之審定，並無違誤
，一再訴願決定遞予維持，亦無不合，原告起訴論旨難認有理由，應予駁回。
據上論結，本件原告之訴為無理由，爰依行政訴訟法施行法第二條、行政訴訟法第九
十八條第三項前段，判決如主文。
中    華    民    國      九十      年      九        月    二十八      日
                    最 高 行 政 法 院  第 三 庭
                                審 判 長 法  官      曾  隆  興
                                         法  官      吳  明  鴻
                                         法  官      徐  樹  海
                                         法  官      鄭  淑  貞
                                         法  官      林  家  惠
右  正  本  證  明  與  原  本  無  異
                                         法院書記官  阮  桂  芬
中    華    民    國      九十      年      九        月    二十八      日


司法院資訊處製作；財團法人民間司法改革基金會備份。
